臺灣臺北地方法院民事判決　八十九年度簡上字第六四二號
　　上　訴　人　丙○○
　　被上訴人　　甲○○
　　複代理人　　乙○○
右當事人間請求返還不當得利事件，上訴人對於中華民國八十九年七月五日本院臺北
簡易庭八十九年度北簡字第三六七八號第一審判決提起上訴，本院判決如左：
　　主　　　文
上訴駁回。
第二審訴訟費用由上訴人負擔。
    事　    實
甲、上訴人方面：
壹、聲明：
一、原判決廢棄。
二、駁回被上訴人在第一審之訴。
貳、陳述：
    除與原審判決書所載者相同茲予引用外，補稱：
一、按房屋稅應向房屋所有人徵收之，此為房屋稅條例第四條第一項所明定，財政部
    民國七十三年十月十一日臺財稅字第六一一四一號函，並函示涉訟房屋其納稅義
    務人名義之變更應以法院判決確定日為準，顯見房屋稅之徵收與土地登記簿之記
    載無必然之關係。查坐落臺北市○○○路○段一九０巷三十八號四樓之二（門牌
    整編前：臺北市○○○路○段三九０巷二十八號四樓之二）之系爭房屋業經最高
    法院以七十四年臺上字第一八六一號民事判決確認為上訴人所有確定在案，依上
    開函示內容，稅捐機關應自判決確定之日起變更納稅義務人為上訴人，並填發以
    上訴人為納稅義務人之繳納通知書送達於上訴人，惟稅捐機關竟仍填發以被上訴
    人為納稅義務人之繳納通知書送達於被上訴人，被上訴人既未依稅捐稽徵法第十
    七條規定，檢具最高法院上開判決向稅捐機關查對更正，復未依稅捐稽徵法第三
    十五條規定，檢具該最高法院上開判決申請復查進行行政救濟，致稅捐機關誤認
    以被上訴人為納稅義務人之核課正確，而誤依稅捐稽徵法第二十條、第三十九條
    規定，將被上訴人移送法院強制執行，並徵收滯納金及執行費，足證稅捐機關從
    不曾向系爭房屋實際所有人即上訴人徵收系爭房屋稅，而此一錯誤全係稅捐機關
    、被上訴人所造成，該一錯誤徵收顯屬無效，既不對上訴人發生徵收房屋稅之效
    力，亦不對被上訴人發生徵收房屋稅之效力，系爭房屋稅顯非上訴人應納之款，
    且系爭滯納金、執行費亦係被上訴人不依法提出行政救濟所致，上訴人並未因被
    上訴人之繳納而受有絲毫之利益，原判決遽謂被上訴人繳納系爭房屋稅，上訴人
    受有利益，上訴人應返還不當得利等語，於法不合。
二、又系爭稅款繳款書、執行費用繳費單等，其上記載之「納稅義務人」、「債務人
    」均為被上訴人，而非上訴人，被上訴人並非以上訴人名義繳納系爭房屋稅，自
    非代上訴人繳納房屋稅，原判決遽謂被上訴人係代繳上訴人之房屋稅等語，顯有
    錯誤。
三、按「退還」與「返還」為不同之法律名詞，依稅捐稽徵法第二十八條、第二十九
    條規定，納稅義務人對於因適用法令錯誤或計算錯誤溢繳之稅款得自繳納之日起
    五年內提出具體證明，申請退還，逾期未申請者，不得再行申請，納稅義務人應
    退之稅捐，稅捐稽徵機關應先抵繳其積欠，並於扣抵後，通知該納稅義務人，財
    政部七十七年十二月六日臺財稅字第七七０三四一七一一號函即係指稅捐機關「
    退還」稅款之情形，此與民法第一百七十九條規定之「返還」不同，被上訴人既
    經最高法院以七十四年臺上字第一八六一號民事判決確認非系爭房屋之實際所有
    人，其已繳納之系爭房屋稅，自應向稅捐機關申請「退還」，而非依民法第一百
    七十九條規定向上訴人請求「返還」，原判決判命上訴人應返還不當得利，顯有
    重大之違誤。
、證據：
　　除援用原審之立證方法外，補提：
一、財政部七十三年十月十一日臺財稅第六一一四一號函。
二、財政部七十七年十二月六日臺財稅第七七０三四一七一一號函。
三、臺北市稅捐稽徵處移送法院執行滯納稅款財務罰鍰執行費用繳費單。
四、臺北市稅捐稽徵處代收移送法院滯納稅款及財務罰鍰繳款書。
乙、被上訴人方面：
壹、聲明：
　　駁回上訴。
貳、陳述：
  　除與原審判決書所載者相同茲予引用外，補稱：
　　系爭臺北市○○○路○段一九０巷三十八號四樓之二（門牌整編前：臺北市○○
    ○路○段三九０巷二十八號四樓之二）房屋經最高法院以七十四年臺上字第一八
    六一號民事判決確定屬於上訴人所有，迄今已十五年之久，上訴人本應自判決確
    定之日起負擔系爭房屋之房屋稅，詎上訴人於獲勝訴判決確定後，既不撤銷原以
    其母名義實施之假處分，亦不持勝訴確定判決辦理所有權移轉登記，致被上訴人
    因系爭房屋仍登記為被上訴人所有，遭臺北市稅捐稽徵處以積欠房屋稅為由移送
    法院執行新臺幣（下同）二十四萬六千六百三十一元，被上訴人依民法第一百七
    十九條規定請求上訴人返還不當得利，於法並無不合。
、證據：
　　除援用原審之立證方法外，補提：
一、臺北市稅捐稽徵處大安分處八十九年九月六日北市稽大安乙字第八九０四０一五
    五００號函。
二、申請書。
三、臺灣高等法院七十三年上字第二四一九號民事判決。
    理　    由
一、被上訴人起訴主張：坐落臺北市○○○路○段一九０巷三十八號四樓之二（門牌
    整編前：臺北市○○○路○段三九０巷二十八號四樓之二）之系爭房屋經最高法
    院以七十四年臺上字第一八六一號民事判決確認屬於上訴人所有，迄今已十五年
    之久，上訴人本應自判決確定之日起負擔系爭房屋之房屋稅，詎上訴人於獲勝訴
    判決確定後，既不撤銷原以其母名義實施之假處分，亦不持勝訴確定判決辦理所
    有權移轉登記，致被上訴人因系爭房屋仍登記為被上訴人所有，遭臺北市稅捐稽
    徵處以積欠房屋稅為由移送法院執行二十四萬六千六百三十一元，爰依民法第一
    百七十九條規定請求上訴人返還其所受之利益等語。
二、上訴人則以：依財政部七十三年十月十一日臺財稅字第六一一四一號函函示，涉
    訟房屋其納稅義務人名義之變更應以法院判決確定日為準，系爭房屋既經最高法
    院以七十四年臺上字第一八六一號判決確認為上訴人所有確定，稅捐機關即應自
    判決確定之日起變更納稅義務人為上訴人，並填發以上訴人為納稅義務人之繳納
    通知書送達於上訴人，稅捐機關違反上開函示，仍填發以被上訴人為納稅義務人
    之繳納通知書送達於被上訴人，被上訴人即得依稅捐稽徵法第十七條、第三十五
    條規定申請查對更正、復查等，被上訴人不進行行政救濟，致稅捐機關誤認以被
    上訴人為納稅義務人之核課正確，而將被上訴人移送法院強制執行，並徵收滯納
    金及執行費，足證此一錯誤全係被上訴人所肇，稅捐機關既非向上訴人徵收系爭
    房屋稅，系爭房屋稅即非上訴人應納之款，因此所生之系爭滯納金、執行費亦係
    被上訴人不依法進行行政救濟所肇，上訴人並未因被上訴人繳納系爭房屋稅而受
    有絲毫之利益，被上訴人應依財政部七十七年十二月六日臺財稅字第七七０三四
    一七一一號函函示，向稅捐機關申請退還已繳納之房屋稅，而非依民法第一百七
    十九條規定向上訴人請求返還不當得利，被上訴人依民法第一百七十九條規定提
    起本件訴訟為無理由等語資為抗辯。
三、被上訴人主張坐落臺北市○○○路○段一九０巷三十八號四樓之二（門牌整編前
    ：臺北市○○○路○段三九０巷二十八號四樓之二）之系爭房屋經最高法院於七
    十四年八月二十六日以七十四年臺上字第一八六一號民事判決確認為上訴人所有
    ，上訴人於獲勝訴判決確定後，迄未持勝訴確定判決辦理所有權移轉登記，被上
    訴人因系爭房屋仍登記為其所有，遭臺北市稅捐稽徵處以積欠房屋稅為由移送法
    院執行二十四萬六千六百三十一元之事實，已據被上訴人提出臺灣高等法院七十
    三年上字第二四一九號民事判決、最高法院七十四年臺上字第一八六一號民事判
    決、建物登記謄本、臺北市稅捐稽徵處移送法院執行滯納稅款財務罰鍰執行費用
    繳費單、臺北市稅捐稽徵處代收移送法院滯納稅款及財務罰鍰繳款書等件為證，
    且為上訴人所不爭，被上訴人此部分主張，應堪信為真實。
四、又被上訴人主張系爭房屋經法院判決確認為上訴人所有，迄今已十五年之久，上
    訴人本應自判決確定之日起負擔系爭房屋之房屋稅，該等房屋稅經法院向被上訴
    人執行完畢，上訴人即受有利益，被上訴人自得依不當得利之法則，請求上訴人
    返還其所受之利益等語，則為上訴人所否認，並以前詞置辯，茲論述如下：
  (一)經查稅捐機關於系爭房屋經法院判決確認為上訴人所有確定後，仍以被上訴人為
    系爭房屋之納稅義務人填發房屋稅繳納通知書，固為兩造所不爭，惟按房屋稅，
    以附著於土地之各種房屋，及有關增加該房屋使用價值之建築物，為課徵對象，
    向房屋所有人徵收之，房屋稅條例第三條、第四條第一項前段分別定有明文，依
    此規定，上訴人自上開確認所有權事件判決確定之日起就系爭房屋之房屋稅即負
    有繳納之義務，被上訴人嗣經法院執行代上訴人繳納該等房屋稅、滯納金、執行
    費，既已發生清償系爭房屋稅之效力，而使上訴人關於房屋稅之債務消滅，上訴
    人即屬受有利益，被上訴人則因代為繳納系爭房屋稅而受有損害，兩者間復有因
    果關係，被上訴人依不當得利之法則，請求上訴人返還不當得利，即無不合。
  (二)雖上訴人以稅捐機關填發之房屋稅繳納通知書係以被上訴人為納稅義務人，其課
    徵房屋稅之對象並非上訴人，系爭房屋稅並非上訴人應納之款為由，抗辯：上訴
    人並未因被上訴人繳納系爭房屋稅而受有利益等語。惟房屋稅係以附著於土地之
    各種房屋及有關增加該房屋使用價值之建築物為課徵對象，既為房屋稅條例第三
    條所明定，而系爭房屋稅係針對其所有坐落臺北市○○○路○段一九０巷三十八
    號四樓之二（門牌整編前：臺北市○○○路○段三九０巷二十八號四樓之二）房
    屋課徵，復為上訴人所不爭，則自房屋稅係以房屋及有關增加該房屋使用價值之
    建築物為課徵對象，系爭房屋稅經被上訴人繳納後，上訴人就同一房屋已無再為
    繳納房屋稅之義務一節以觀，即足證被上訴人上開所為確足使上訴人關於系爭房
    屋稅之債務消滅，上訴人自屬受有利益，上訴人抗辯：系爭繳納通知書記載之納
    稅義務人為被上訴人，系爭房屋稅非其應納之款，其未受有利益等語，容有誤會
    。
  (三)另財政部七十七年十二月六日臺財稅字第七七０三四一七一一號函固提及：非房
    屋實際所有人繳納之房屋稅，稅捐機關應予退還一節，惟細繹上開函令內容，上
    開函令實乃針對未辦理所有權登記之實際房屋所有人而為，此參諸上開函令載明
    ：「本案房屋尚未辦理所有權保存登記，其原始取得者為實際所有人，本件既經
    法院判決確認鄭ＸＸ等人非原始取得，即非實際所有人，其已繳納之房屋稅應予
    退還。」等語即明，亦即僅未辦理所有權保存登記之房屋始有因繳納之人非實際
    所有人而有退還房屋稅之問題，至已辦理所有權登記之房屋，稅捐機關仍應依臺
    北市房屋稅徵收細則第三條規定，以辦竣房屋所有權登記之所有權人為房屋所有
    人，尚無自行認定實際房屋所有人之權限。本件被上訴人經法院執行而繳納之系
    爭房屋稅係針對已辦理所有權保存登記之房屋課徵，且該等房屋迄今仍登記為被
    上訴人所有，既均為上訴人所是認，揆諸前揭說明，稅捐機關以系爭房屋登記之
    所為權人即被上訴人為納稅義務人課徵房屋稅即無任何違誤可言，被上訴人自不
    得依據上開函示循行政救濟途徑請求稅捐機關退還已繳納之房屋稅，於此情形，
    被上訴人另循民事訴訟程序本於不當得利之法則有所請求，於法自屬有據，上訴
    人抗辯：被上訴人應依財政部上開函示內容，申請稅捐機關退還已繳納之房屋稅
    ，而非依民法第一百七十九條規定向上訴人請求返還不當得利等語，亦非可採。
五、從而，被上訴人依不當得利之法則，請求上訴人給付二十四萬六千六百三十一元
    ，及自房屋稅清償之日即八十六年三月二十八日起至清償日止，按年息百分之五
    計算之利息，為有理由，應予准許，原審同此認定判命上訴人如數給付，並依聲
    請為假執行之宣告，於法並無不合，上訴意旨指摘原判決不當，求予廢棄改判，
    為無理由，應予駁回。
六、因本案事證已臻明確，兩造其餘攻擊防禦方法及所提證據，核與本件判決結果不
    生影響，爰不另一一論述，附此敘明。
七、據上論結，本件上訴為無理由，依民事訴訟法第四百三十六條之一第三項、第四
    百四十九條第一項、第七十八條，判決如主文。
中　　　華　　　民　　　國　　九十一　　年　　　二　　　月　　　七　　　日
　　　　　　　　　　　　　　　民事第六庭審判長法官　鄭純惠
　　　　　　　　　　　　　　　　　　　　　　　法官　林孟皇
　　　　　　　　　　　　　　　　　　　　　　　法官　陳秀貞
右為正本係照原本作成
本判決不得上訴
中　　　華　　　民　　　國　　九十一　　年　　　二　　　月　　十八　　　日
　　　　　　　　　　　　　　　　　　　　法院書記官　林秀妙
